【裁判字號】    97,重上更(三),138
【裁判日期】    980625
【裁判案由】    貪污治罪條例等
【裁判全文】
臺灣高等法院臺中分院刑事判決   97年度重上更(三)字第138號
上  訴  人
即  被  告  甲○○
選任辯護人  徐文宗律師
上  訴  人
即  被  告  丙○○
選任辯護人  林雅儒律師
上列上訴人等因違反貪污治罪條例等案件，不服臺灣彰化地方法
院九十二年度訴字第一０三號中華民國九十四年九月九日第一審
判決（起訴案號：臺灣彰化地方法院檢察署八十九年度偵字第九
六三號），提起上訴，經判決後，由最高法院第三次發回更審，
本院判決如下：
    主    文
原判決撤銷。
甲○○、丙○○均無罪。
    理  由
一、公訴意旨以：上訴人即被告（下稱被告）甲○○係彰化縣竹
    塘鄉竹塘國小之總務主任，負責經辦學校之各項公用工程，
    為依據法令從事公務之人員。上訴人即被告（下稱被告）丙○○為彰化縣竹塘鄉○○路二九號「宏隆土木包工業」之負
    責人，二人間係相識三十餘年之同鄉好友關係。緣彰化縣政
    府於辦理八十三年度及八十四年度之中央補助地方國民教育
    經費時，分別核定補助學校「新建廁所工程」、「教室修建
    工程」及「新建圍牆工程」之工程經費各新臺幣（下同）一
    百六十萬元、一百八十萬元及四百萬元。詎被告甲○○身為
    學校之教師兼總務主任，竟不思廉能自持以為師表，而圖謀
    私利，於辦理前開工程時，與被告丙○○相互商議、勾結，
    分別為下列之收取回扣及違背職務行賄之情事：
（一）新建廁所工程部分：
  １、本案工程之核定預算數額為一百六十萬元，依縣府八十三
      年彰府主二字第九五六一一號函修正之「彰化縣政府暨所
      屬各機關辦理營繕工程補充規定」（下稱「營繕工程補充
      規定」）第四點之一規定，營繕工程限額在五十萬元以上
      未滿二百五十萬元者，除機關首長認為必要時，得依第四
      點方式辦理公開比價外，應通知比價。
  ２、被告甲○○於學校獲縣府核定補助本件工程之預算後，即
      開始著手辦理本件工程之發包與施工事宜（先委由「吳伸
      郎建築師事務所」進行規劃）。其明知彰化縣轄區內殷實
      且有營繕本項工程能力之廠商眾多，竟未實際加以評估及
      訪查，即基於違背職務收取回扣之概括犯意，先找好友即
      被告丙○○謀議標取本件工程，俟雙方取得共識後，為掩
      人耳目即議定依一般比價方式，由被告丙○○先提供三家
      廠商予被告甲○○作為簽請學校校長指定比價之廠商名單
      ，並待被告甲○○獲悉校長所預定之工程底價後，再通知
      被告丙○○以「宏隆土木包工業」之名義得標施作，惟事
      後被告丙○○應交付被告甲○○該得標工程費用之一成回
      扣，作為被告甲○○之報酬。
  ３、事後，被告丙○○隨即將欲參與本件工程投標之「世億營
      造工程有限公司」（借牌，下稱世億營造公司，負責人為
      己○○）、「祐祥營造有限公司」（借牌，下稱祐祥營造
      公司，負責人為庚○○）及「宏隆土木包工業」等三家廠
      商名單，提供予被告甲○○參考。俟被告甲○○取得上開
      廠商名單後，即於八十四年三月二十日，以簽呈方式將本
      件工程之發包事宜及作為比價之前開三家廠商名單，呈由
      校長洪天河批示。待校長洪天河批示同意並指定同月三十
      日進行比價，及獲悉校長所預定之工程底價為一百五十二
      萬元（為預算金額之百分之九十五）後，被告甲○○即基
      於違背職務之犯意，將此等事項通知被告丙○○以積極準
      備本件工程之比價程序。
  ４、被告丙○○獲被告甲○○告知可以前開三家廠商名單參與
      本件工程之投標比價及所洩漏應秘密之底價後，隨即向事
      前同意出借廠商牌照之「世億營造公司」及「祐祥營造公
      司」，拿取公司與負責人之印章及執照等相關文件，再出
      資四十五萬元，委由本件工程所僱用之工地主任辰○○及
      其妻寅○○，分別於(1)八十四年三月二十八日，以辰○○
      之名義，至交通部郵政總局竹塘郵局（下稱竹塘郵局），
      購買十五萬元之郵政國內匯票一張，再連同自己事先填妥
      之「祐祥營造公司」投標文件，至臺中市郵寄到學校。(2)
      八十四年三月三十日，以寅○○之名義，至竹塘郵局，購
      買十五萬元之郵政國內匯票一張，再連同自己事先填妥之
      「宏隆土木包工業」投標文件，至竹塘地區郵寄到學校。
      (3)八十四年三月三十日，以寅○○之名義，至竹塘郵局，
      購買十五萬元之郵政國內匯票一張，再連同自己事先填妥
      之「世億營造公司」投標文件，至竹塘地區郵寄到學校。
  ５、至同月三十日之開標日，即由校長洪天河主持開標，經學
      校「營繕工程小組」之成員審核後，結果如期由「宏隆土
      木包工業」以一百五十一萬二千元得標（僅差底價八千元
      ）。而「宏隆土木包工業」亦隨即向學校報告於同年四月
      十日開工（同月六日簽約），施工至同年八月二十五日工
      程完工（同年九月二日驗收完成）。另於此施工期間之同
      年六月十九日，被告丙○○為履行與被告甲○○前述所約
      定之回扣交付，即基於交付賄賂之概括犯意，簽發其本人
      所有之竹塘鄉農會信用部帳號0000000號、票號二
      ０六四三八號、發票日八十四年六月十九日、面額十五萬
      元支票一紙予被告甲○○收執，而被告甲○○亦隨即於背
      書簽章後，將之存入其所有之竹塘郵局帳戶內予以提示兌
      現。
（二）教室修建工程：
  １、本件工程之核定預算數額為一百八十萬元（先委由「祥泰
      工程顧問有限公司」之謝禎祥進行規劃、設計），餘同上
      開（一）之１、２點所述。
  ２、事後被告丙○○隨即將欲參與本件工程投標之「世億營造
      公司」（借牌）、「茂德土木包工業」（借牌，名義負責
      人為陳蔡春，實際負責人為辛○○）及「宏隆土木包工業
      」等三家廠商名單，提供予被告甲○○參考。俟被告甲○○取得上開廠商名單後，即於八十五年一月三日，以簽呈
      方式將本件工程之發包事宜及作為比價之前開三家廠商名
      單，呈由校長丁○批示。待校長丁○批示同意並指定同月
      十八日進行比價，及獲悉校長所預定之工程底價為一百七
      十二萬元（為預算金額之百分之九十五點五）後，被告甲○○即基於違背職務之犯意，將此等事項通知被告丙○○
      以積極準備本件工程之比價程序。
  ３、被告丙○○獲被告甲○○告知可以前開三家廠商名單參與
      本件工程之投標比價及所洩漏應秘密之底價後，隨即向事
      前同意出借廠商牌照之「世億營造公司」拿取公司與負責
      人之印章及執照等相關文件（「茂德土木包工業」因故未
      參與投標），再出資三十萬元，由其本人親自於八十五年
      一月十七日，至竹塘郵局，購買各十五萬元之郵政國內匯
      票二張，再連同自己事先填妥之「世億營造公司」及「宏
      隆土木包工業」投標文件，至竹塘地區郵寄到學校。
  ４、至同月十八日之開標日，即由校長丁○主持開標，經學校
      「營繕工程小組」之成員審核後，結果如期由「宏隆土木
      包工業」以一百七十一萬元得標（僅差底價一萬元）。而
      「宏隆土木包工業」亦隨即與學校於同月二十三日簽約，
      施工至同年三月六日完工驗收。
（三）新建圍牆工程：
  １、本件工程之核定預算數額為四百萬元，依「營繕工程補充
      規定」第四點之規定，營繕工程限額在二百五十萬元以上
      未滿五百萬元者，除機關首長認為必要時，得依第三點方
      式辦理公開招標外，應通知公開比價。
  ２、被告甲○○於八十五年二月間，獲縣府核定補助本件工程
      之預算後，即開始著手辦理本件工程之發包與施工事宜（
      先委由「吳伸郎建築師事務所」進行規劃、設計）。因本
      件工程依「營繕工程補充規定」第四點之規定至少須以公
      開比價方式辦理，被告甲○○即無從以前開指定廠商比價
      之方式，由被告丙○○得標施作。嗣校長丁○決定依「營
      繕工程補充規定」第三點規定，改採公開招標方式辦理本
      件工程之發包，被告甲○○即承前違背職務收取回扣之概
      括犯意，先找被告丙○○商議該工程之投標方式，俟雙方
      取得共識後，為掩人耳目乃議定由被告丙○○自行找三家
      廠商參與投標，如有其他非規劃之廠商參與投標，即再由
      被告丙○○設法予以勸退，而雙方仍約定事後被告丙○○
      應交付被告甲○○該得標工程費用之一成回扣，作為被告
      甲○○之報酬。
  ３、本件工程俟經規劃完成後，學校即於八十五年五月一日以
      竹國字第四四０號「工程招標公告」之方式，辦理本件工
      程招標之公告事宜，並明定一律採通訊投標，押標金為三
      十萬元，定於八十五年五月十四日上午十時開標，並函請
      縣府核定本件工程之底價。後被告丙○○隨即向「世億營
      造公司」、「元佑營造有限公司」（下稱元佑營造公司，
      名義負責人為詹美華，實際負責人為壬○○）及「茂德土
      木包工業」等三家廠商借牌，以進行本件工程之圍標。俟
      被告甲○○獲悉校長所預定之工程底價為三百七十八萬元
      後，被告甲○○即基於違背職務之犯意，將此等事項通知
      被告丙○○以積極準備本件工程之投標程序。
  ４、被告丙○○獲被告甲○○洩漏告知應秘密之校長所預定之
      工程底價為三百七十八萬元（為預算金額之百分之九十四
      點五）後，隨即向事前同意出借廠商牌照之「世億營造公
      司」、「元佑營造公司」及「茂德土木包工業」拿取公司
      與負責人之印章及執照等相關文件，再出資九十萬元，於
      八十五年五月十三日，以其本身自己之名義，分別至二林
      郵局、竹塘郵局及大城郵局，購買三十萬元之郵政國內匯
      票各一張，以分別作為「世億營造公司」、「元佑營造公
      司」及「茂德土木包工業」之投標押標金之用，再連同自
      己事先填妥之「世億營造公司」、「元佑營造公司」及「
      茂德土木包工業」之投標文件，郵寄到學校。另被告丙○○自被告甲○○（發售本件工程之招標文件者）處得知「
      和益土木包工業」之癸○○亦曾前往向被告甲○○購買本
      件工程之招標文件，且表示有意投標後，即找好友癸○○
      商議，並告以其欲施作本件工程，請癸○○提高投標金額
      ，不要與其搶標，俟癸○○同意並獲知被告丙○○所欲填
      寫之標金後（原因待查，投標之標單原係由合夥人鄭金塗
      估算及填寫），即將「和益土木包工業」之標單由原來之
      三百五十萬元改為三百八十萬元，再連同於八十五年五月
      十三日，由子○○至竹塘郵局，所購買三十萬元之郵政國
      內匯票一張，郵寄到學校。
  ５、至同月十四日上午之開標日，即由校長丁○主持開標，經
      學校「營繕工程小組」之成員審核後，參與投標之「世億
      營造公司」、「元佑營造公司」、「茂德土木包工業」及
      「和益土木包工業」等四家廠商均符合投標資格，而投標
      廠商亦僅丙○○一人代表「元佑營造公司」出席，開標結
      果「世億營造公司」之標金為四百十二萬元、「元佑營造
      」之標金為三百七十六萬六千元、「茂德土木包工業」之
      標金為四百四十五萬元、「和益土木包工業」之標金為三
      百八十萬元，雖最低之「元佑營造公司」之三百七十六萬
      六千元標金（僅差底價一萬四千元），低於學校所定底價
      之三百七十八萬元，然卻高於縣府所定之三百五十九萬元
      底價，依本件工程所附之標單規定「開標結果各廠商標價
      均超過底價時：(一)第一次招標超過底價，應予廢標，重新
      公告招標」。然被告甲○○為護航俾讓被告丙○○能順利
      得標，即以預算年度行將結束（當時係以每年七月一日至
      隔年六月三十日為預算年度），如不及時發包，恐上開預
      算遭收回，而影響學校與學生之安全為由，要求與校長丁○、主計主任戊○○研商解決之道。嗣三人均明知本件公
      開招標工程之標單上已載明決標（由低於底價之最低者得
      標）及上開廢標之規定，自不得再延用「營繕工程補充規
      定」內有關公開比價之程序辦理（依「營繕工程補充規定
      」第四點之規定，營繕工程限額在二百五十萬元以上未滿
      五百萬元者，機關首長得擇一決定採用公開比價或公開招
      標之方式辦理，但不得混合辦理），竟均同意採用「營繕
      工程補充規定」第二十四點之規定（即未達稽察限額百分
      之十，即五百萬元者，以公開比價辦理者，以在低價內之
      最低標為得標，如均超過，得由最低標廠商減價一次），
      決議續以公開比價之程序辦理，由最低標價之廠商即「元
      佑營造公司」減價一次，而不依上開標單之規定予以廢標
      。又均明知被告丙○○係「宏隆土木包工業」之負責人，
      並無「元佑營造公司」之授權投標文件（僅帶該公司之大
      、小章），即同意由被告丙○○代表「元佑營造公司」進
      行一次減價，期間被告甲○○並趁機暗示被告丙○○縣府
      所核定之底價為三百五十九萬元，果第一次被告丙○○當
      場即將標金減為三百五十七萬六千元而得標（亦僅差底價
      一萬四千元）。另當日決標後，被告丙○○即攜帶未得標
      之「世億營造公司」、「茂德土木包工業」及「和益土木
      包工業」等三家廠商之印章，向學校之主計主任戊○○申
      請退還押標金匯票，乃戊○○明知退還押標金應依「臺灣
      省各機關營繕工程投標押標金繳退要點」第一項之規定「
      申請當場退還押標金原票據者，應憑身分證明文件及備具
      與手冊或登記卡印鑑相符之印章，在申請單上簽章並加註
      『退還押標金』」辦理，竟僅核對上開廠商之印章，而未
      核對身分證明及授權書等文件，即將前開三家廠商之押標
      金匯票退還予被告丙○○領回（其中「和益土木包工業」
      之押標金匯票部分，被告丙○○係兌現後再將現金交還予
      癸○○）。
  ６、被告丙○○以「元佑營造」名義標得本件工程後，隨即向
      學校報告於同年五月二十六日開工（同月二十二日簽約）
      ，施工至同年九月二十一日工程完工（同年十月四日驗收
      完成，加計追加費用，共支付工程款為三百七十七萬三千
      七百七十五元）。而於前述「教室修建工程」完工後，本
      件工程投、開標前之同年四月上旬某日，被告丙○○為履
      行此二項工程與被告甲○○前述所約定之回扣交付，即承
      前交付賄賂之概括犯意，簽發其本人所有之竹塘鄉農會信
      用部帳號0000000號、票號五一五五八二號、發票
      日八十五年四月二十日、面額五十萬元支票一紙予甲○○
      收執（約為「教室修建工程」之工程費一百七十一萬元、
      「新建圍牆工程」之工程費三百五十七萬六千元，二者合
      計五百二十八萬六千元之一成），而被告甲○○為免存入
      自己帳戶內遭發現，亦隨即將該支票轉交予其作生意之兒
      子丑○○代領，而丑○○於背書後，即將之存入其所有之
      新竹國際商業銀行竹北分行支票存款帳號一三五０─一二
      ０八八號帳戶內予以提示兌現。
    因認被告甲○○上列所為，係犯八十五年十月二十三日修正
    前貪污治罪條例第四條第一項第三款之經辦公用工程收取回
    扣罪及刑法第一百三十二條之洩漏國防以外秘密罪；被告丙○○所為，係犯八十五年十月二十三日修正前貪污治罪條例
    第十條第一項之違背職務行賄罪。
二、按犯罪事實應依證據認定之，無證據不得認定犯罪事實；又
    不能證明被告犯罪或其行為不罰者，應諭知無罪之判決，刑
    事訴訟法第一百五十四條第二項第三百零一條第一項分別
    定有明文。又所謂認定犯罪事實之證據，係指足以認定被告
    確有犯罪行為之積極證據而言，該項證據自須適合於被告犯
    罪事實之認定，始得採為斷罪之資料；且如未能發現相當確
    實證據，或證據不足以證明，自不能以推測或擬制之方法，
    以為裁判之基礎；而認定犯罪事實所憑之證據，雖不以直接
    證據為限，間接證據亦包括在內，然而無論直接證據或間接
    證據，其為訴訟上之證明，須於通常一般人均不致有所懷疑
    ，而得確信其為真實之程度者，始得據為有罪之認定，倘其
    證明尚未達到此一程度，而有合理之懷疑存在時，即難遽採
    為不利被告之認定（最高法院七十六年臺上字第四九八六號
    判例參照）。另刑事訴訟法第一百六十一條第一項規定：檢
    察官就被告犯罪事實，應負舉證責任，並指出證明之方法。
    因此，檢察官對於起訴之犯罪事實，應負提出證據及說服之
    實質舉證責任。倘其所提出之證據，不足為被告有罪之積極
    證明，或其指出證明之方法，無從說服法院以形成被告有罪
    之心證，基於無罪推定之原則，自不能為被告有罪之判決（
    最高法院九十二年臺上字第一二八號判例參照）。
三、本案公訴人指訴被告甲○○、丙○○二人涉犯上開罪行，係
    以下列證據為據：
（一）人證方面：
      證人丁○（竹塘國小校長）、戊○○（竹塘國小主計主任
      ）、丑○○（甲○○之子）、壬○○（元佑營造之實際負
      責人）、己○○（世億營造之實際負責人）、辛○○（茂
      德土木包工業之實際負責人）、鄭金塗（和益木包工業之
      實際負責人）、子○○（鄭金塗之媳婦）、癸○○（鄭金
      塗之大舅子）、辰○○、卯○○、蔡月娥、陳玉英、邱鳳
      娥等人在法務部調查局航業海員調查處（下稱海調處）應
      訊時，及在檢察官偵訊時所為之供述與證詞。
（二）物證方面：
  １、支票部分：
      竹塘鄉農會信用部帳號0000000號、發票人丙○○
      、票號二０六四三八號、發票日八十四年六月十九日、面
      額十五萬元支票影本一紙；票號五一五五八二號、發票日
      八十五年四月二十日、面額五十萬元支票影本一紙；竹塘
      農會帳號九四一八號、票號ＤＨ八０三八七０號、面額三
      百七十七萬三千七百七十五元，受款人詹美華，開票日八
      十五年十一月十九日（二十日領取）之竹塘鄉公庫支票影
      本一紙（新建圍牆工程款），及轉帳支出傳票影本；竹塘
      農會帳號九四一八號、票號ＤＨ八０三八七二號、面額九
      十四萬二千元，受款人詹美華，開票日八十五年十一月十
      九日（二十日領取）之竹塘鄉公庫支票影本一紙（川堂工
      程款），及轉帳支出傳票影本。
  ２、文件部分：
      八十五年一月三日，被告甲○○擬稿，經丁○批可之「修
      建教室」廠商（指定世億、宏隆、茂德三家）比價簽呈影
      本；新建圍牆工程之元佑營造標單影本（內有原標價及減
      價）；八十五年五月十四日之茂德資格審查表影本（新建
      圍牆工程，內載郵寄地點為大城）一紙、八十五年五月十
      四日之茂德領回押標金收據影本一紙、八十五年五月十四
      日之三十萬元郵政匯票（竹塘郵局）一紙、八十五年五月
      十三日由被告丙○○具名之三十萬元郵政國內匯款訂購單
      （大城郵局）影本一紙；八十四年三月二十八日由辰○○
      具名之十五萬元郵政國內匯款訂購單（郵局）影本一紙；
      八十四年三月三十日由寅○○具名之十五萬元郵政國內匯
      款訂購單（竹塘郵局）影本二紙；八十四年三月三十日之
      宏隆之資格審查表影本（新建廁所工程，內載郵寄地點為
      竹塘）一紙、八十四年三月三十日由寅○○具名之十五萬
      元郵政國內匯款訂購單（竹塘郵局）影本一紙；八十四年
      三月三十日之世億之資格審查表影本（新建廁所工程，內
      載郵寄地點為竹塘）一紙、八十四年三月三十日由寅○○
      具名之十五萬元郵政國內匯款訂購單（竹塘郵局）影本一
      紙；八十四年三月三十日之祐祥資格審查表影本（新建廁
      所工程，內載郵寄地點為臺中）一紙、八十四年三月二十
      八日由辰○○具名之十五萬元郵政國內匯款訂購單（竹塘
      郵局）影本一紙；八十五年一月十八日之宏隆資格審查表
      影本（修建教室工程，內載郵寄地點為竹塘）一紙、八十
      五年一月十七日由丙○○具名之十五萬元郵政國內匯款訂
      購單（竹塘郵局）影本一紙；八十五年一月十八日之世億
      資格審查表影本（修建教室工程，內載郵寄地點為竹塘）
      一紙、八十五年一月十七日由丙○○具名之十五萬元郵政
      國內匯款訂購單（竹塘郵局）影本一紙；八十五年五月十
      四日之元祐資格審查表影本（新建圍牆工程，內載郵寄地
      點為竹塘）一紙、八十五年五月十三日由丙○○具名之三
      十萬元郵政國內匯款訂購單及匯票（竹塘郵局）影本一紙
      ；八十五年五月十四日之和益資格審查表影本（新建圍牆
      工程，內載郵寄地點為竹塘）一紙、八十五年五月十三日
      由子○○具名之三十萬元郵政國內匯款訂購單及匯票（竹
      塘郵局）影本一紙，八十五年五月十四日之和益領回押標
      金收據影本一紙；八十五年五月十四日之世億資格審查表
      影本（新建圍牆工程，內載郵寄地點為二林）一紙、八十
      五年五月十三日由丙○○具名之三十萬元郵政國內匯款訂
      購單及匯票（二林郵局）影本一紙，八十五年五月十四日
      之世億領回押標金收據影本一紙；八十五年五月十四日之
      茂德資格審查表影本（新建圍牆工程，內載郵寄地點為大
      城）一紙、八十五年五月十三日由丙○○具名之三十萬元
      郵政國內匯款訂購單及匯票（大城郵局）影本一紙，八十
      五年五月十四日之茂德領回押標金收據影本一紙；竹塘國
      小營繕工程小組，八十五年一月十七日開一次會會議紀錄
      ；竹塘國小八十五年五月一日竹國字第四四０號新建圍牆
      工程招標公告；同日竹國字第四四一號函彰化縣土木包工
      業商業同業公會。同日竹國字第四四二號函彰化縣政府；
      有關新建圍牆工程開標紀錄等文件、開、竣工報告單、驗
      收證明書（結算為三百七十七萬三千七百七十五元）、紀
      錄（驗收日為十月四日）、結算明細表、工程數量計算表
      、函縣府請款、八十五年十月之領款收據，竹塘國小收入
      （支出）憑證、同年十月十五日之財物訂購單各二紙，元
      佑營造同年十月份發票、新建圍牆工程合約、切結書、彰
      化縣政府八十三年彰府主二字第九五六一一號函修正之「
      彰化縣政府暨所屬各機關辦理營繕工程補充規定」。
  ３、金融往來憑證部分：
      元佑營造之竹塘鄉農會帳號00000－0－0號帳戶明
      細、丙○○之竹塘鄉農會帳號○一八三－三－○號帳戶明
      細、丙○○之竹塘鄉農會四九五號支票存款帳卡明細、丑
      ○○之新竹國際商業銀行竹北分行中期放款帳號0000
      －00000號、支票存款帳號0000－00000號
      、活存帳號0000－00000號往來交易明細。
（三）被告甲○○、丙○○二人供述部分：
      被告甲○○、丙○○二人本身就彼此之關係、金錢往來、
      二紙支票之用途、償還與否及方式等供詞，前後矛盾而不
      一致，無法自圓其說，經送請法務部調查局於八十八年十
      二月九日對其等二人實施測謊鑑定，被告甲○○稱：不知
      丙○○有無圍標工程、未洩漏底價給丙○○、十五萬及五
      十萬支票不是賄款等事項，及被告丙○○稱：開標前不知
      工程底價、十五萬及五十萬支票不是賄款、未給甲○○好
      處等事項，均呈說謊之反應。而證人卯○○有關曾在學校
      之校長室看見被告甲○○有將一筆十五萬元之現金交還給
      被告丙○○之證詞，除曾為被告丙○○所否認外，其所述
      目擊上情之時間，與應訊之時間相距近四年，記憶是否確
      如所證，亦堪置疑，其證詞不足為有利被告二人之證明。
四、訊據被告甲○○及丙○○二人均堅決否認有公訴人所指之犯
    行，分別辯稱如下：
（一）被告甲○○辯稱：「世億營造公司」曾在八十年參與竹塘
      國小活動中心工程投標，「祐祥營造公司」曾在八十二年
      得標承作竹塘國小之中棟教室工程，「宏隆土木包工業」
      則在八十一年間得標承作竹塘國小之活動中心附屬教室工
      程，「茂德土木包工業」亦曾在八十一年間參與竹塘國小
      活動中心附屬教室工程之投標，以上廠商均為殷實廠商，
      承攬之工程亦業績卓著，而因竹塘國小之「新建廁所工程
      」、「教室修建工程」均屬未滿二百五十萬元之工程，得
      以比價辦理，故就「新建廁所工程」乃於八十四年三月二
      十日以簽呈簽擬通知「世億營造公司」、「祐祥營造公司
      」、「宏隆土木包工業」參與比價，並經校長批准，而就
      「教室修建工程」則於八十五年一月三日以簽呈簽擬通知
      「世億營造公司」、「宏隆土木包工業」、「茂德土木包
      工業」參與比價，亦經校長批准，此後上開二件工程在發
      文通知廠商比價之後，因係以通信比價方式辦理，故廠商
      有無借牌或圍標，其即不可能知悉，而底價之訂定，權在
      校長，其亦不知其情，此從證人丁○及戊○○之證詞均可
      證實，至於「新建圍牆工程」部分，因彰化縣政府八十三
      年所頒佈之彰化縣政府所屬各機關辦理採購及營繕工程補
      充規定，僅有法令條文，並未針對議價、公開比價、公開
      招標之標單、招標公告應如何制定等事項，頒佈統一格式
      ，兼因其不諳採購法令，故才使用與「新建廁所工程」、
      「教室修建工程」均相同之舊標單，再從「新建圍牆工程
      」之卷宗資料，除可見校長並未批示應公開招標之外，另
      從招標公告之公告事項係採公告三天之方式辦理、並雙掛
      號通知工會，而未依公開招標之方式登報等過程，亦可見
      其與營繕小組之成員就本件工程自始即以公開比價之方式
      辦理，證人巳○○亦同此證詞，此後因參標廠商之標價均
      未合於底價，主持招標之校長既主張應可讓廠商減價，其
      並非主事者，亦無權反對，自不能認其就此工程有圖利之
      犯意，又就公訴人所指述之上開十五萬元支票，實係其為
      購車而向被告丙○○借貸取得，因其僅欠車行十三萬八千
      多元，所以才將支票提示兌領，上開十五萬元其已在八十
      四年八月四日返還被告丙○○，還錢經過並經證人卯○○
      證實，此張十五萬元之支票並非公訴人所指稱之賄款，另
      就公訴人所指述之五十萬元支票部分，亦係其為其子丑○○生意週轉需要，而向被告丙○○所借，其並於事隔一個
      多月之後，將五十萬元借款及三萬元利息返還給被告丙○○，此情已據其子丑○○在原審法院證實，並有丑○○之
      新竹市第十信用合作社甲存、活存往來資料影本在卷可參
      ，況當時「新建圍牆工程」尚未開標，其亦不可能可以事
      先預料被告丙○○必會得標，而得向其索賄，再測謊鑑定
      係在其身心疲累下所作，無證據能力，其並未犯公訴人所
      指訴之罪行，應不為罪等語。
（二）被告丙○○辯稱：竹塘國小「新建廁所工程」雖係由「世
      億營造公司」、「祐祥營造公司」、「宏隆土木包工業」
      等三家廠商於八十四年三月三十日在竹塘國小參與比價，
      但就「宏隆土木包工業」部分，係案外人陳選向其借牌參
      與投標，相關押標金均係陳選出資，工程施作及工程款之
      領取亦均由陳選及其子辰○○辦理，其完全沒有參與此部
      分工程，不可能為此工程而交付十五萬元賄款給被告甲○○，公訴人所指述之上開十五萬元支票，確係被告甲○○
      要以其配偶洪愛菊之名義購車，但資金不足，故向其所為
      之借貸，此後被告甲○○在八十四年八月三日標取互助會
      款，即於翌日返還此部分借款，公訴人指訴此為賄款，與
      事實不符，又關於竹塘國小之「教室修建工程」、「新建
      圍牆工程」，其並未提供比價廠商名單給被告甲○○，亦
      未從被告甲○○之處獲悉工程底價，卷內亦無此證據，公
      訴人此部分之指訴並無證據可憑，且就竹塘國小之「新建
      圍牆工程」部分，其預算數為四百萬元，校長丁○並未指
      示公開招標，故該次招標係採公開比價方式辦理，嗣後亦
      係由校長丁○決定由最低價廠商減價，當時出席開標會議
      者，有校長丁○、主計戊○○、訓導主任廖明堂、輔導主
      任廖德霜、教務主任詹文章、註冊組長劉秉忠等人，被告
      甲○○不可能可公然將縣府所定底價洩露給其，另外上開
      工程既採公開比價，同業公會之會員均有可能參與比價，
      非其所得控制，其亦不可能會在比價期日即八十五年五月
      十四日之前，將八十五年四月二十日期之五十萬元支票作
      為工程回扣款交給被告甲○○，此張支票亦係借貸債務，
      並經被告甲○○於八十五年八月三十一日晚上連本帶利清
      償，公訴人指述上開五十萬元之支票亦屬賄款，亦與事實
      不合，另測謊鑑定係在其身心疲累下所作，無證據能力，
      其並未犯公訴人所指訴之犯行，應不為罪等語。
五、經查：
（一）就竹塘國小之「新建廁所工程」與被告丙○○所簽發之竹
      塘鄉農會信用部帳號0000000號、票號二０六四三
      八號、發票日八十四年六月十九日、面額十五萬元支票部
      分：
  １、有關被告丙○○是否有參與竹塘國小「新建廁所工程」部
      分：
    (1)被告丙○○於八十八年八月二十日在海調處應訊時，雖曾
      供稱：其有承包竹塘國小之八十四年「新建廁所工程」（
      海調處卷第五一頁反面）。但被告丙○○於八十八年十二
      月九日在海調處應訊時即改稱：「我不承認新建廁所工程
      我有圍標」、「所有投標過程及興建當中事項皆由辰○○
      自己負責」、「辰○○在貴單位所供述新建廁所工程三家
      比價廠商押標金係由我提供等語，均不是事實，我沒有提
      供資金給辰○○在新建廁所工程，辰○○在貴單位所供述
      內容，我不知道他是何用意」（海調處卷第六一頁反面、
      第六三頁正面）。嗣在檢察官偵查期間，檢察官並未向被
      告丙○○及證人辰○○訊問上開事項。及至原審審理時，
      被告丙○○仍否認有承包此件工程（原審卷一第二六三、
      二六四頁）。是被告丙○○之陳述已前後有所出入，且縱
      認其於海調處詢問時有自白，則依刑事訴訟法第一百五十
      六條第二項之規定，亦須有其他必要之證據存在，以佐證
      其之自白是否與事實相符。
    (2)證人辰○○於八十八年十一月二十六日在海調處應訊時雖
      曾證述：「（你曾否參與竹塘國小八十四年新建廁所工程
      ，負責何項工作？）我當時受僱於該工程承包商宏隆土木
      包工業丙○○，擔任新建廁工程之工地主任‧‧‧丙○○
      每月支付我三萬元酬勞。」、「寅○○是我太太，當時丙○○以這三家（指祐祥營造公司、世億營造公司、宏隆土
      木包工業）參與比價，並請我代為購買押標金匯票，丙○○拿了四十五萬元現金給我，我自己用十五萬元買一張匯
      票，另外請我太太寅○○用其中三十萬元買二張匯票，我
      們買好三張匯票後，就全交給丙○○處理。」、「在這新
      建廁所工程中，我只替丙○○購買三張押標金匯票，並受
      僱擔任工地主任，其餘情形我並不清楚。」等語（海調處
      卷第一二五、一二六頁）。經原審傳喚證人辰○○以證人
      之身分證稱：「（過去你受丙○○僱用為工地主任？）是
      的。」、「（每月）沒有領薪水。」、「實際上他沒有以
      三萬元僱用我。」、「（提示三張匯票請購單）第一張編
      號000000000號面額十五萬元的我寫，第二張及
      第三張是我太太寫的。」、「當時我父親陳選他在那裡當
      工地主任。該張是我父親叫我寫的，他說是要工程押標金
      。」、「（錢）是我自己去領。」、「我父親叫我寫的，
      有些東西是他寫給我抄的。」、「（廁所新建工程的工程
      款何人領取，在何人戶頭兌現？）是我領的。」、「（領
      的工程款）是我在戶頭兌現。」、「（工程的票為何在你
      的戶頭兌現？）因為該工程是我父親做的。」、「（你是
      否知道要投標何工程？）新建廁所工程。」、「（你知不
      知道你太太也有兩張是寫你太太的名字，這是否你太太購
      買的？）是的。」、「（是否知道你太太為何要買匯票？
      ）這是我父親跟她講的。」、「（你父親叫你太太買匯票
      何用？）要標新建廁所工程。」、「（新建廁所工程你有
      無參加施工？）有的。」、「（你為何參加施工？）那是
      我父親的意思。」、「那段時間我都在工地。」「（該工
      程款有無領？）有的。我去領的。」、「（工程款如何處
      理？）我存在我的郵局存簿。」、「（你父親名字？）陳
      選。」、「（現作何事？）兩三年前去世了。」、「（當
      時怕他提問我父親，因為我父親當時重病。所以當時我沒
      有講明是祐祥。」、「（在筆錄上說是丙○○用三家公司
      參加比價請你買匯票拿肆拾伍萬現金給你，是否如此？）
      不是。」、「（你為何如此陳述？）怕影響到廠商我父親
      的借牌標工程的問題。」、「我父親身體不舒服。一提到
      我父親的名字海調處一定會調我父親去問。」、「我認為
      這新建廁所工程是我父親做的。」、「（你如何知道這是
      你父親做的？）我在工地打工，且我是他兒子。」、「（
      何時何地跟你講的或是透過別人跟你講？）當時工地要開
      工叫我幫忙一下。工地是指廁所新建工程。」、「（為何
      你要在調查局的筆錄說你受僱丙○○每月給你三萬元，當
      時你為何如此回答？）從那句話我是要保護我父親。」、
      「（所以你並沒有在丙○○那裡擔任新建廁所工程的工地
      主任，也沒有給你三萬元的月薪？）是的。」、「（你為
      何可以接受調查員詢問的時候說出這些話？）這是我父親
      教我的。」、「（你父親為何要如此教你？）因為怕有借
      牌圍標的事情。」、「（買匯票的錢如何來？）我父親拿
      給我的。」、「（為何你們沒有標到工程？）不知道，我
      父親的用意可能是宏隆土木在竹塘比較近，而祐祥在臺中
      。」、「（你父親在八十四年間有要標竹塘國小新建廁所
      工程當時你父親圍標借牌哪幾家的牌？）我不知道。就我
      知道有宏隆。」、「（你有參加施工你是否知道竹塘國小
      廁所工程是用哪裡得標？）是用宏隆名義得標。」、「我
      父親叫我去領我去宏隆拿印章，我是去找宏隆土木工程的
      負責人拿印章，拿去學校領錢。領到的錢不用交到宏隆。
      」等語（原審卷二第三九至四三頁，卷三第二四至三一頁
      ）。依證人辰○○於原審之證述，其因係為迴護其父親陳
      選免於涉及借牌圍標之情事，且恐其父親陳選病重無法承
      受偵查之勞累，因而於海調處訊問時將責任推卸予被告丙○○，參酌案外人陳選確有九十年七月二日辦理死亡除戶
      登記一節，有法務部戶役政連結作業系統查詢資料一紙存
      卷可憑（見本院更(二)審卷第一０六頁），即與證人辰○○
      於原審審理之陳述內容互核一致，故證人辰○○與被告丙○○之間即有利害關係存在，其於警詢時之卸責陳述是否
      可以遽信，即令人生疑。
    (3)證人即辰○○之配偶寅○○在原審審理時亦證稱：這二張
      匯票是其公公陳選在郵局叫其寫的等語（原審卷二第四一
      、四二頁），另證稱：這二張匯票用途是去標竹塘的工程
      ，是其公公陳選叫其去買的，要標的工程是同一個，但原
      因其不知道，錢是其公公拿給其的，錢何時給的忘記了，
      資料都寫好後，其拿去郵局寄到學校，其先生辰○○沒有
      受僱於丙○○，他跟其公公一起作等語（原審卷三第三二
      至三四頁）。又證人張吉在原審審理時亦證稱：祐祥營造
      公司之六位股東，有其、兒子庚○○、太太張曾嫌，及張
      雪霞、張金鏘、邱垂錫，關於八十四年間祐祥有無參與竹
      塘國小廁所新建工程的投標，當時是招標比價，其叫陳選
      去的，陳選不是股東，他是現場主任，其沒有交押標金給
      陳選，其是給他自己去處理、比價等語（見原審卷二第四
      五至四七頁）。是依上開二位證人之證言可知，竹塘國小
      廁所新建工程投標、得標均與案外人陳選有關，核與證人
      辰○○於原審審理之證言相同。再者，上開工程經驗收之
      後，除保固金外，其餘一百四十九萬六千八百八十元，係
      簽發八十九年九月二十九日之竹塘鄉公庫支票支付，而證
      人辰○○在二林郵局所設帳戶於八十四年九月二十九日確
      有存入一百四十九萬六千元（現金存款）等情，有竹塘鄉
      公庫專戶存款支票、竹塘鄉農會支出傳票、竹塘國小收入
      （支出）憑證黏存單、證人辰○○在二林郵局所設帳戶之
      郵政存簿儲金簿影本在卷可稽（原審卷三第八０至八二頁
      ），證人辰○○帳戶既有存入工款，則其於警詢時所稱：
      在這新建廁所工程中，其只替丙○○購買三張押標金匯票
      ，並受僱擔任工地主任，其餘情形並不清楚云云即與事實
      不符。綜上，依上開證人寅○○、張吉之證述，及有關提
      款、存款之書面證據所示，核與證人辰○○於原審審理時
      之證述內容相符，此亦可佐證證人辰○○於原審審理時之
      證述始為事實。
    (4)綜上，由證人辰○○、寅○○、張吉等人之陳述可知，本
      件新建廁所工程參與比價之押標金係由案外人陳選所支付
      ，工程完成後之工程款亦由案外人陳選之子即證人辰○○
      領取後兌現，若謂本件工程係由被告丙○○所承攬，又何
      需如此周折？況本件亦無證據證明證人辰○○嗣後有輾轉
      將該筆工程款交付被告丙○○之事證。而證人張吉證述：
      祐祥營造公司曾經做過竹塘國小之工程，陳選是工地主任
      一情，亦有工程名稱「竹塘國小年度中央補助地方教育
      經費工程」工程開標紀錄表影本一份在卷可稽（原審卷一
      第一三八頁），且由證人張吉上開證述可知，其並未拿出
      任何押標金，新建廁所工程係由案外人陳選處理，顯係將
      廠商牌照出借給案外人陳選，是案外人陳選應有借用祐祥
      營造公司、宏隆土木包工業廠商工程牌照之情事。另參以
      證人即「世億營造公司」負責人己○○於檢察官訊問及原
      審審理時，亦均否認被告丙○○有向其借牌標取竹塘國小
      之上開「新建廁所工程」之情事（偵查卷第三一頁、原審
      卷一第一九五至二０一頁）。則被告丙○○辯稱：其未承
      作竹塘國小之上開「新建廁所工程」等語，尚非無據。殊
      難以上開被告丙○○於八十八年八月二十日在海調處所言
      、證人辰○○於八十八年十一月二十六日在海調處所言、
      證人己○○於偵查中曾言：押標金係丙○○支付云云，遽
      認被告丙○○有承作上開竹塘國小之「新建廁所工程」。
  ２、有關被告丙○○所簽發之竹塘鄉農會信用部帳號0000
      000號、票號二０六四三八號、發票日八十四年六月十
      九日、面額十五萬元支票是否為賄款部分：
    (1)本案依據卷內證據，既無從遽認被告丙○○有承作竹塘國
      小之上開「新建廁所工程」，則卷附被告丙○○所簽發之
      竹塘鄉農會信用部帳號0000000號、票號二０六四
      三八號、發票日八十四年六月十九日、面額十五萬元支票
      一紙，已難認定係被告丙○○因要標取上開工程，而交付
      給被告甲○○之回扣。
    (2)本案被告甲○○於八十八年八月二十日在海調處應訊時，
      就此張支票之用途為何，雖供稱：其記不清楚等語（海調
      處卷第十頁正面），但此後在八十八年十二月九日應訊時
      ，則已供稱：此係其向被告丙○○借來支付部分汽車價款
      之支票等語（海調處卷第二二頁正面）。另被告丙○○於
      八十八年八月二十日在海調處應訊時，雖曾供稱：此張支
      票「印象中可能是支付廠商之貨款，交由甲○○代轉給廠
      商」云云（海調處卷第五五頁反面），但嗣後於八十八年
      十二月九日在海調處應訊時，則已更正上開供述並另供稱
      ：此係被告甲○○向其所借之情（海調處卷第六０頁反面
      ）。而本案公訴人指述之上開十五萬元支票一紙，其發票
      日期為八十四年六月十九日，距被告甲○○與丙○○於八
      十八年八月二十日在海調處應訊時，已有四年以上，被告
      二人對上開支票之借用情形，實難單憑記憶而為正確無誤
      之供述。其二人驟遭訊問上開支票之用途，被告甲○○既
      供稱其記不清楚，被告丙○○供稱依其印象可能是支付廠
      商之貨款，而由甲○○代轉云云，均屬模糊非明確之供述
      ，自難憑此模糊不明確之供述，遽認此張支票係被告丙○○給予甲○○之回扣。
    (3)被告甲○○於八十四年六月間曾向豐田汽車購買汽車，據
      當時擔任業務代表負責汽車銷售業務之證人午○○（原名
      李偲靖）於本院九十七年六月五日審理時證述：「（甲○○有無向你購車？）有。」、「（提示原審卷一第一二三
      頁之計算書，請說明計算書上面的字跡是否你的？各代表
      何意義？）計算書的字跡是我寫的，上面代表的意義是客
      人來詢價，我們會預估並告訴客人總車價是多少，並將購
      車所需之保險、領牌、配件、頭期款之各項費用列一明細
      以供客人參考，並請客人回去準備錢。」、「（計算書上
      面前款陸拾萬是何意義？）寫這張計算單時是我去甲○○
      家收錢，他並交付我六十萬元的前款。因為客人必須支付
      一定的價款，公司才會開立發票，我們才能去監理站領牌
      ，我通常會要求客戶支付百分之八十的車款，我們才能幫
      客人配車。」、「（餘款138661是表示在寫這張計算單時
      ，被告甲○○尚未支付該筆款項？）是。」等語（見本院
      上更(二)卷第八七頁），並有證人午○○證述為其所製作內
      容為：「甲○○、COROLLA、車價：646000；保險：綜合
      損失險：31201、竊盜險：4534、意外險：3004、乘客險
      ：4950、（三年）強制險：2950；（合計46639）；領牌
      ：10022、配件：防盜11000、皮椅25000；前款：600000
      ；餘款：138661；（合計）738661；欠（尾款）138661」
      之「車款計算單」及牌照號碼PF-6659號自用小客車（車
      主洪愛菊〈甲○○配偶〉、廠牌TOYOTA、型式COROLLA-XE
      、排氣量1762CC、原發照日期84.06.23）之行車執照影本
      各一份、汽車新領牌照登記書一份在卷可稽（偵查卷第八
      八、九三頁、原審卷一第一二二、一二三頁）。則被告甲○○購車，為支付八十四年六月二十三日交車時所積欠之
      車款十三萬八千六百六十一元，而先向被告丙○○借取之
      十五萬元支票提示兌領，自不悖常情。
    (4)被告甲○○有在上開面額十五萬元支票背面請收款人欄簽
      名蓋章（海調處卷第十八頁），如被告二人就本件工程有
      公訴人所指雙方約定被告丙○○需交付十五萬元回扣予甲○○之情，以被告甲○○之教育程度、職業及社會經驗言
      ，理應要求被告丙○○以現金方式秘密給付，豈有接受丙○○所簽發之上開支票，並在支票背面簽名蓋章，徒留將
      來檢調機關得以輕易查得之犯罪證據之理！是被告二人一
      再辯稱該張十五萬元支票並非回扣賄款，而係借款支票，
      尚難認係為脫罪所為之強詞辯解。被告甲○○所稱嗣後還
      款之情，亦迭經證人即竹塘國小之工友卯○○於八十九年
      五月二十五日、九月二十一日、九十年六月六日在檢察官
      偵訊時及原審審理時證述：八十四年八月間暑假，校長交
      接前數日下午四點多，丙○○來校長室，甲○○返回辦公
      室攜來十五萬元交付丙○○；其曾玩笑稱：「為何他有，
      我沒有？」，甲○○曾回稱係償還買車借款；在此之前，
      其曾幫甲○○至農會兌領一張十五萬元支票，甲○○曾稱
      ，該款係買車之用等語（見偵查卷第六八、六九、九七、
      九八、一三五、一三六頁；原審卷三第十九至二十一頁）
      。證人卯○○所證幫甲○○至農會兌領支票之金額、兌領
      之時間、甲○○償還丙○○款項之金額、償還款項時甲○○之說法各情，與被告甲○○所辯之情尚相符合，又查無
      被告二人間另有第二筆以上十五萬元之購車借款，則證人
      卯○○與被告甲○○所述之十五萬元支票應係同一張。況
      上開十五萬元支票若係回扣賄款支票，被告甲○○焉有返
      還該款予丙○○之理！又被告甲○○於八十四年六月二十
      三日交車時，尚有積欠之購車款十三萬八千六百六十一元
      需給付，該筆款項並非恰好為十五萬元，則其先將十五萬
      元支票請證人卯○○提示兌領，再交付其中之十三萬餘元
      予證人午○○，而非直接將該張十五萬元支票背書轉讓予
      證人午○○或汽車公司，亦與情理相符。綜合以上所述各
      情，尚難認證人卯○○之證詞非可採為有利於被告二人之
      認定。
    (5)另經檢察官向竹塘國小函調被告甲○○與證人卯○○於八
      十四年八月份之簽到紀錄，其等二人於八十四年八月四日
      確均有全日到校，有竹塘國小函送之簽到簿在卷可據（偵
      查卷第八０、八一頁）。從而，本件實難以認定被告丙○○所簽發之竹塘鄉農會信用部帳號0000000號、票
      號二０六四三八號、發票日八十四年六月十九日、面額十
      五萬元支票一紙，係被告丙○○因要標取上開工程，而交
      付給被告甲○○之回扣賄款。
  ３、就被告甲○○是否有洩露國防以外應秘密之事項予被告丙○○部分，依彰化縣政府於八十三年五月四日所頒佈之「
      彰化縣政府暨所屬各機關辦理採購及營繕工程補充規定」
      （見原審卷二第四至十四頁）第四之一點之規定，各機關
      在五十萬元以上、二百五十萬元以下之營繕工程，除經機
      關首長認有必要得依同規定第四點之規定辦理公開比價之
      外，應以掛號通知二家以上殷實廠商領取標單訂期比價，
      並採通信投標。本案竹塘國小上開「新建廁所工程」之工
      程經費預算為一百六十萬元，當時之竹塘國小校長洪天河
      （現已死亡）既未批示以公開比價方式辦理，則被告甲○○通知曾經參與該校工程投標或承作之「世億營造公司」
      、「祐祥營造公司」、「宏隆土木包工業」（見原審卷一
      第一三一至一三八頁）以通信投標方式訂期比價，其程序
      應不違背彰化縣政府所頒佈之上開「彰化縣政府暨所屬各
      機關辦理採購及營繕工程補充規定」。另本案並無積極證
      據足以證明被告甲○○有獲悉校長洪天河就此工程所定底
      價之情事，卷內亦無證據足以證明被告甲○○曾基於違背
      職務之犯意，於本件工程比價日之前某日，將校長洪天河
      所預定之工程底價通知被告丙○○。且依本案卷內證據，
      既無從認定被告丙○○有承作竹塘國小之上開「新建廁所
      工程」，自亦無從為此認定。從而，尚難認被告甲○○有
      公訴人所指其基於違背職務之犯意，於本件工程所訂之比
      價日前，將上開屬於國防以外應秘密之事項通知被告丙○○，致其得以積極準備本件工程比價程序之情事。
（二）就竹塘國小「教室修建工程」、「新建圍牆工程」與被告
      丙○○所簽發之竹塘鄉農會信用部帳號0000000號
      、票號五一五五八二號、發票日八十五年四月二十日、面
      額五十萬元支票部分論：
  １、有關竹塘國小「教室修建工程」部分，該工程經費預算為
      一百八十萬元，依據彰化縣政府於八十三年五月四日所頒
      佈之「彰化縣政府暨所屬各機關辦理採購及營繕工程補充
      規定」第四之一點之規定，除經竹塘國小校長認有必要得
      依同規定第四點之規定辦理公開比價之外，應以掛號通知
      二家以上殷實廠商領取標單訂期比價，並採通信投標。本
      案竹塘國小上開「教室修建工程」未經當時之校長批示應
      採公開比價辦理，則被告甲○○於八十五年一月三日以簽
      呈簽擬通知曾經參與該校工程投標或承作之「世億營造公
      司」、「宏隆土木包工業」、「茂德土木包工業」以通信
      投標方式訂期比價，經校長核可而據以辦理，其程序應不
      違背彰化縣政府所頒佈之上開「彰化縣政府暨所屬各機關
      辦理採購及營繕工程補充規定」。證人即竹塘國小校長丁○於海調處應訊時，亦證述經其私下打聽，上開三家廠商
      信譽不錯，故同意通知上開三家廠商辦理比價等語（海調
      處卷第七九頁反面），足證被告甲○○就此部分所辯，應
      屬可信。
  ２、有關竹塘國小「新建圍牆工程」部分：
    (1)上開工程之經費預算為四百萬元，依據彰化縣政府於八十
      三年五月四日所頒佈「彰化縣政府暨所屬各機關辦理採購
      及營繕工程補充規定」第四點之規定，除經機關首長認有
      必要得依同規定第三點之規定辦理招標之外，應以公開比
      價方式辦理，其辦理程序是先公告三天，並於公告同時以
      雙掛號函通知當地同業公會轉知會員參加比價，且須於開
      標前六日檢同工程圖說及施工預算書，連同密封底價單，
      陳送彰化縣政府會核底價並派員會同監視，並由機關首長
      指派人員監視，且由主（會）計單位監辦。但如採同規定
      第三點之公開招標方式辦理，除要公告五日且於公告同時
      以雙掛號函通知當地同業公會轉知會員參加投標之外，並
      須登報二日。而依據竹塘國小辦理上開「新建圍牆工程」
      之案卷資料，顯示竹塘國小於八十五年一月十七日舉行之
      營繕執行小組（召集人為校長丁○、秘書為總務主任甲○○，其他組員尚有該校教務主任、訓導主任、輔導主任、
      課務組長、體衛組長、主計、庶務、家長會長等人，並由
      主計戊○○負則工程監辦）會議，校長丁○並未於會中就
      此件工程應採公開招標或公開比價方式辦理為何指示，會
      議亦未討論上開事項。其後竹塘國小雖於八十五年五月一
      日公告上開工程招標公告，並檢送招標公告函請「彰化縣
      土木包工業商業同業工會」通知會員參加投標，另函請彰
      化縣政府派員監標，且於同月七日又函請彰化縣政府核定
      底價，但並未見有登報二日之程序。此後於同月十四日開
      標結果，計有「茂德土木包工業」（標價四百四十五萬元
      ）、「元佑營造公司」（標價三百七十六萬六千元）、「
      世億營造公司」（標價四百十二萬元）、「和益土木包工
      業」（標價三百八十萬元）參與投標，並以「元佑營造公
      司」為最低標價（已達校長丁○所定底價三百七十八萬元
      之標準，但未達彰化縣政府所核底價三百五十九萬元之標
      準），乃由代表「元佑營造公司」出席之被告丙○○當場
      減價以三百五十七萬六千元得標，上開各情有竹塘國小辦
      理上開「新建圍牆工程」之案卷資料在卷可憑。
    (2)就本件工程之上開決標過程，證人丁○已於海調處應訊時
      證述：其於七十四年擔任彰化縣大城鄉美豐國小校長開始
      ，才有接觸工程或採購案，對相關發包、開標作業之流程
      及規定，因擔任校長負責督導，所以有相當程度之瞭解，
      因當時丙○○有攜帶元佑公司大、小印章在出席欄蓋章，
      並口頭表示他係元佑公司合夥人，所以才讓他參與開標，
      並代表元佑公司減價得標；雖然依標單規定應當場廢標，
      重新公告招標，但是因『彰化縣政府暨所屬各機關辦理採
      購及營繕工程補充規定』第二十四條有規定，營繕工程未
      達五百萬元以公開比價方式辦理者，如比價結果均超越底
      價，得以最低標價之廠商減價一次，因圍牆工程底價僅三
      百五十九萬元，所以開標時是依該補充規定讓丙○○代表
      元佑公司減價得標，前述標單記載與補充規定在開標程序
      上是具有同等效力，當時是其提出來以補充規定第二十四
      條做為開標決標程序，經其、甲○○、戊○○三人討論均
      同意，才由其決定讓丙○○代表元佑公司減價得標等語（
      海調處卷第七八至八二頁）；後經檢察官及原審訊問，證
      人丁○亦均同上證詞（偵查卷第三四頁反面至三六頁正面
      ，原審卷一第一五二至一五七頁）。
    (3)證人戊○○（竹塘國小教師兼會計、主計）於八十八年八
      月二十日在海調處應訊時證述：「當時開標各投標廠商均
      超過底價，校長丁○依彰化縣政府暨所屬各機關辦理採購
      及營繕工程補充規定第二十四條當場召集總務主任甲○○
      及我，討論是否可現場減價事宜，甲○○與我表示沒有意
      見，當場決定投標廠商可現場減價。」、「工程標單規定
      與前述補充規定之效力何者優先，我不瞭解，只認為校長
      有權引用補充規定辦理，故同意當場減價。」等語（海調
      處卷第八九頁反面至九十頁正面）。後經檢察官及原審法
      院訊問，證人戊○○亦均同上證詞（偵查卷第三六頁，原
      審卷一第一六六至一七二頁）。
    (4)經原審傳喚彰化縣政府第二課主計人員巳○○到庭證述：
      「（提示新建圍牆標單，這頁所述的流標過程，這樣寫是
      否符合規定？）關於標單內的內容應該是在我們法令修改
      之前的格式，關於我們標單的格式是依據臺灣省所定的招
      標文件範本，這範本對於我們標單格式有規範，在七十四
      及七十八年各修改一次，在七十四年就是這件所附的標單
      的格式。廠商如果來投標第一次超過底價時第一次廢標，
      第二次如果超底價也是廢標，第三次才可以減價，到七十
      八年時有放寬，就是在搶修災害配合季節性的需要，維護
      交通安全等確有儘速決標以應緊急施工必要者可以在招標
      前詳述理由後簽報核准，就逕依審計法施行細則第五十八
      條規定辦理減價。後來在七十九年時有修訂，又更放寬，
      指規定如果碰到超底價機關得宣布廢標，再行公告招標。
      或逕依審計法施行細則第五十八條規定續行減價。本府在
      補充規定內就有相關的規定。至於個案的認定要看個案情
      況」、「（這標單有無錯誤？）這標單可能是用舊的，它
      的格式可能是用舊的，但是機關沿用它來招標，它也是招
      標文件」、「如果照現在書面的相關文件這件應該要依照
      招標的文件。如果招標須知有說可以減價就是由主管裁量
      。如果這案確實是用錯標單，可能要看當時的真意如何。
      這案如果沒有明示可以減價且標單說第一次要廢標這樣就
      用一標單」、「（本件所為的招標行為，你個人判斷是何
      種行為？）從目前文件看簽裡面沒有特別敘明是用何種方
      式來辦理採購的公文，只有在開標紀錄上是公開招標案子
      ，但從他的作法，有一個公告的文件，公告文件看不出公
      告幾天，但有通知公會的公文，也有通知縣府派員監標，
      但是沒有登報。所以從此依我個人看法如果照這額度學校
      的作法有可能是公開比價的方法作，他在勾的時候招標紀
      錄時勾錯了」、「可能引用錯誤」、「通知比價及公開比
      價及公開招標（之）標單是一樣的」等情（原審卷三第十
      四至十六頁，卷五第十六頁）。
    (5)審酌上開證人之證詞，及竹塘國小之營繕執行小組會議，
      校長丁○並未於會中就此件工程應採公開招標或公開比價
      方式辦理有何指示，且會議亦未討論上開事項，其後更未
      見有登報二日之程序等情，竹塘國小上開決標期日所以同
      意代表「元佑營造公司」出席之被告丙○○當場減價以三
      百五十七萬六千元得標，應係竹塘國小之校長丁○基於其
      對「彰化縣政府暨所屬各機關辦理採購及營繕工程補充規
      定」之認知而主動提出，並於徵詢被告甲○○及監標人員
      戊○○之意見之後，所為之決定。公訴人指訴竹塘國小之
      校長丁○及監標人員戊○○係在被告甲○○之強烈要求下
      ，同意減價得標，難認與事實相符。此部分主要既係竹塘
      國小之校長丁○基於其對「彰化縣政府暨所屬各機關辦理
      採購及營繕工程補充規定」之認知所為之決定，被告甲○○執此為辯，自亦有所據。
  ３、就被告甲○○是否有洩露國防以外應秘密之事項予被告丙○○部分，證人丁○已證稱上開工程之底價，均係其個人
      所決定。本案除無確切證據足以證明被告甲○○有預知上
      開二件工程經校長丁○所定之底價，而事先向被告丙○○
      洩露之情事之外，就竹塘國小上開「新建圍牆工程」經彰
      化縣政府核定之底價部分，既經密封並須於開標當時才可
      當場啟封，自無從僅憑臆測而推認被告甲○○可事先預知
      並向被告丙○○洩露。至於上開底價雖於決標之前已有啟
      封，但本案並無確切之證據足證被告甲○○在校長丁○決
      定由最低價廠商減價決標之後，如何可在校長丁○、主計
      戊○○、訓導主任廖明堂、輔導主任廖德霜、教務主任詹
      文章、註冊組長劉秉忠等人出（列）席開標會議之情形下
      ，當場將彰化縣政府所核定之底價洩漏給被告丙○○，公
      訴人僅以被告丙○○減價之金額，與彰化縣政府所核定之
      底價相差一萬四千元，即推認被告甲○○有此犯行，自亦
      難以憑採。
  ４、有關被告丙○○所簽發之竹塘鄉農會信用部帳號0000
      000號、票號五一五五八二號、發票日八十五年四月二
      十日、面額五十萬元支票一紙是否為賄款部分：
    (1)竹塘國小之「新建圍牆工程」於上開期日開標之前，既於
      八十五年五月一日公告上開工程招標公告，並檢送招標公
      告函請「彰化縣土木包工業商業同業工會」通知會員參加
      投標，則其他營造廠商或土木包工業者要如何競標，應非
      被告甲○○或丙○○可事先得知，並於事後得知之後可以
      任意勸退。而卷附被告丙○○所簽發之竹塘鄉農會信用部
      帳號0000000號、票號五一五五八二號、發票日八
      十五年四月二十日、面額五十萬元支票一紙，其發票日期
      雖在竹塘國小上開「教室修建工程」比價及施作之後，但
      當時竹塘國小之「新建圍牆工程」招標公告尚未公告，謂
      在此時，被告丙○○即已確信可以承包本件工程，並以上
      開「教室修建工程」、「新建圍牆工程」之工程款百分之
      十為行賄款項，將上開面額五十萬元之支票一紙交付給被
      告甲○○，亦難認符合情理。
    (2)就被告甲○○辯稱上開支票之借貸及償還過程部分，被告
      二人初供雖有歧異，而證人丑○○（即被告甲○○之子）
      亦於海調處應訊時供稱：「對丙○○本人並無任何印象，
      亦無生意往來或任何金錢債務、債權關係」、「該筆五十
      萬元款項，應係我當時生意亟須資金調度，因此透過我家
      人調度該筆現金給我，至於家人調度該筆現金之詳細經過
      情形，我並不清楚」、「我本人並未支付該筆借款利息」
      、「我係以整筆一次還款方式還款，至於還款時間、還款
      方式及交付何人，我完全記不清楚」、「我可以從新竹國
      際商業銀行竹北分行活儲帳號00000000000及
      支存帳號○一二○八之八兩戶頭，查明前述還款詳情」、
      「我於八十五年八月三十日從新竹第十信用合作社竹北分
      社活儲帳戶提領五十六萬六千元，翌（八月三十一日）日
      搭乘新國華車行車輛回彰化縣竹塘鄉‧‧‧下午三時抵達
      後將五十萬元交付甲○○後，即坐原車回新竹」等語（海
      調處卷第三一、三二、三五頁反面、三六頁正面）。但於
      原審審理時，證人丑○○則證稱：「我不是跟丙○○調錢
      ，我是跟我爸爸調錢」、「（這張票）是我爸爸通知我回
      去拿，時間是在八十五年四月十八或是十九日我回家去拿
      ，我十九號存入的，那是我向我爸爸調的錢」、「（錢）
      還了，我從新竹十信提領伍拾陸萬六千元去還的」、「在
      我被約談之後，因為這筆錢我是提領現金，是在事後我回
      去查之後才知是從十信提領的」等情（原審卷二第四九至
      五一頁），就其所證提款部分，並有新竹市第十信用合作
      社之活期儲蓄存款存摺及往來明細、甲存帳戶往來明細在
      卷可憑（見原審卷二第六○至六二頁）。依上開丑○○之
      甲存帳戶顯示在八十五年四月十七日之餘額為四萬八千六
      百十五元，然其於四月二十七日須支付十三萬五千元，此
      後於五月間有小額支、存，於六月八日支出五十萬元，證
      人丑○○調借該款項，自有必要，殊難以證人丑○○之活
      存帳戶嗣於八十五年七月二十九日存入一百五十八萬元，
      於同月三十日有存款餘額一百七十餘萬元，同年八月三十
      日始提領五十六萬六千元，遽認證人丑○○無借取五十萬
      元支票週轉之必要。
    (3)再證人壬○○（即元佑營造公司之實際負責人）除於海調
      處應訊時，證稱：「‧‧‧在投標前，我即與丙○○協議
      ，如得標後，本工程（指新建圍牆工程）之模板、混凝土
      、鋼筋等部分由丙○○負責施工，其他如粉刷、磁磚等，
      則由我承作，事後丙○○告訴我本工程經開標比價後，以
      減價一次低於底價後，本公司以三百多萬元得標，得標後
      ，我和丙○○即按原先協議分別施工」、「是我將元佑營
      造公司之大小章交給丙○○到竹塘國小去簽訂合約」、「
      本工程完工後，亦都是丙○○向竹塘國小辦理驗收及請款
      」、「本工程確係元佑公司與丙○○共同承作，元佑公司
      負責承作粉刷、磁磚部分，均有進料證明、施工證明等憑
      證，我可以提供貴處參考」（海調處卷第七二、七三、七
      七頁）等語之外，其並於偵查、審理中同此證述（偵查卷
      第三三、三四頁，原審卷一第二○二至二○五頁），再於
      原審證稱：此部分之工程款，其有領取一百多萬元，被告
      丙○○領取部分僅係二百多萬元等語（原審卷一第二○五
      頁）。依據證人壬○○之上開證詞，可以證明被告丙○○
      確係與證人壬○○共同以「元佑公司」之名義標取上開工
      程，並由「元佑公司」負責承作其中之粉刷、磁磚工程。
      另依證人癸○○於檢察官訊問時之證詞及在原審審理時之
      證詞（偵查卷第三二、三三頁、原審卷一第二二○至二二
      四頁），以及證人子○○（即和益土木包工業負責人鄭金
      塗之媳）在原審審理時之證詞（原審卷一第二二五至二二
      八頁），亦無公訴人所指：「被告丙○○自被告甲○○（
      發售本件工程之招標文件者）處得知『和益土木包工業』
      癸○○亦曾前往向甲○○購買本件工程之招標文件，且表
      示有意投標後，即找好友癸○○商議，並告以其欲施作本
      件工程，請癸○○不要與其搶標，而癸○○於獲知被告丙○○所欲填寫之標金後（投標之標單原係由合夥人鄭金塗
      估算及填寫），即將『和益土木包工業』之標單由原來之
      三百五十萬元改為三百八十萬元，再連同於八十五年五月
      十三日，由子○○至竹塘郵局，所購買三十萬元之郵政國
      內匯票一張，郵寄到學校」等情。公訴人指訴被告丙○○
      在八十五年四月二十日之前，在簽發上開面額五十萬元之
      支票一紙之時，即已確認可以承包竹塘國小上開「新建圍
      牆工程」，乃將當時尚未公告招標之「新建圍牆工程」及
      前已施作之「教室修建工程」，總計二者之工程款，以總
      計工程款之百分之十為行賄款項，而簽發上開面額五十萬
      元之支票一紙交付給被告甲○○以為回扣，亦難認與事實
      相符。
    (4)證人己○○（即世億營造公司之實際負責人）雖曾於海調
      處應訊時供述：「我認識丙○○十幾年了，交情甚篤」、
      「我曾多次向竹塘鄉宏隆土木包工業、茂德土木包工業及
      埤頭鄉立益營造有限公司借牌參與投牌。同樣的，我也多
      次將世億公司牌照給宏隆、茂德及立益三家公司前往投標
      」、「我向他人借牌就由我來支付押標金費用，別人向我
      借牌就由別人支付押標金費用」、「我在八十五、八十六
      年間，都在鹿港鎮○○○路及中正路上承建貿豐建設公司
      所推出之透天厝二十六間，並且都要在現場監督工程施工
      ，所以我應該不會有興趣承包竹塘國小圍牆新建之小工程
      ，因此該工程投標是有人向我借牌前往投標」、「印象中
      我記得是丙○○向我借世億公司的牌照及公司其中一組大
      小章前往，至於開標過程我並未參加，皆由丙○○自行前
      往辦理」、「（審視匯款請購單）我認得那確實是丙○○
      的筆跡，從受款人是彰化縣竹塘國民小學來看，這就是丙○○向我借牌參與前述工程投標時所使用」、「據我所知
      ，除了向我公司及茂德土木包工業辛○○借牌外，也向其
      他公司或土木包工業借牌」、「丙○○與甲○○同為竹塘
      鄉人，住家也離得很近，地方人士都知他們交情甚佳，交
      往密切，丙○○與辛○○交情更篤」等語（海調處卷第九
      二至九六頁）；另證人辛○○（即茂德土木包工業之實際
      負責人）亦曾於八十八年二月四日在海調處應訊時，供述
      ：「我想起來了，茂德土木包工業的商號資料及印章，我
      以前都放在丙○○那裡，丙○○就用宏隆土木包工業及茂
      德土木包工業這二家商號去參與工程投標，所以這個竹塘
      國小新建圍牆工程是否是丙○○拿我茂德土木包工業資料
      ，借牌去投標的，我也記不起來」等情（海調處卷第一○
      三頁）。但其後經檢察官及原審法院以證人之身分傳訊，
      證人己○○及辛○○二人均具結證稱：係自己去標此工程
      ，並未借牌給被告丙○○等語（偵查卷第三一、三二頁，
      原審卷一第一九五至二○一頁、二○六至二○八頁，原審
      卷二第四七至四九頁）。則證人己○○及辛○○二人在海
      調處應訊時所為之供詞，是否確與事實相符，尚非無疑！
      況縱依其二人在海調處應訊時所為之供詞，亦只能認定被
      告丙○○有借牌投標之情事（當時政府採購法之相關處罰
      規定尚未立法），尚無從認定被告丙○○必有公訴人所指
      訴之行賄被告甲○○之犯行。此外，公訴人所提出之其他
      人證或書證，亦均無從證明被告二人有此部分犯行。
    (5)如被告二人就本件工程間有約定被告丙○○需交付五十萬
      元回扣賄款予被告甲○○，以被告甲○○之教育程度、職
      業及社會經驗言，理應要求被告丙○○以現金方式秘密給
      付，豈有接受被告丙○○所簽發之上開支票，徒留將來檢
      調機關得以輕易查得之犯罪證據之理！是被告二人一再辯
      稱該張五十萬元支票並非回扣賄款，而係借款支票，亦難
      認係為脫罪所為之強詞辯解。審酌上開證據，本案被告二
      人辯稱上開面額五十萬元之支票，並非被告丙○○為承包
      竹塘國小之「教室修建工程」、「新建圍牆工程」，而交
      付給被告甲○○之回扣賄款，非不可採信。尚不能證明被
      告二人有公訴人所指之此部分犯行。
（三）有關法務部調查局之測謊鑑定部分：
  １、被告甲○○、丙○○於八十八年十二月八日接受法務部調
      查局之測謊鑑定，其測謊鑑定結果：「一、甲○○稱：（
      一）不知丙○○有無圍標工程；（二）未洩漏底價給丙○○；（三）十五萬元及五十萬元支票不是賄款。經測試呈
      情緒波動反應，應係說謊。二、丙○○稱：（一）開標前
      不知工程底價；（二）十五萬及五十萬支票不是賄款；（
      三）未給甲○○好處。經測試呈情緒波動反應，應係說謊
      。」，有法務部調查局八十八年十二月十日（八八）陸（
      三）字第八八一七四七三○號鑑定通知書一份在卷可按（
      見海調處卷第六五頁）。上開測謊鑑定是否有證據能力？
      倘有則其之證明力如何？本院說明如下：
  ２、按「測謊鑑定，係依一般人若下意識刻意隱瞞事實真相時
      ，會產生微妙之心理變化，例如：憂慮、緊張、恐懼、不
      安等現象，而因身體內部之心理變化，身體外部之生理狀
      況亦隨之變化，例如：呼吸急促、血液循環加速、心跳加
      快、聲音降低、大量流汗等異常現象，惟表現在外之生理
      變化，往往不易由肉眼觀察，乃由測謊員對受測者提問與
      待證事實相關之問題，藉由科學儀器（測謊機）紀錄受測
      者對各個質問所產生細微之生理變化，加以分析受測者是
      否下意識刻意隱瞞事實真相，並判定其供述是否真實；測
      謊機本身並不能直接對受測者之供述產生正確與否之訊號
      ，而係測謊員依其專業之學識及經驗，就測謊紀錄，予以
      客觀之分析解讀，至於測謊鑑定究竟有無證據能力，刑事
      訴訟法並無明文規定，惟實務上，送鑑單位依刑事訴訟法
      第二○八條第一項規定，囑託法務部調查局或內政部警政
      署刑事警察局為測謊檢查，受囑託機關就檢查結果，以該
      機關名義函覆原囑託之送鑑單位，該測謊檢查結果之書面
      報告，即係受囑託機關之鑑定報告，該機關之鑑定報告，
      形式上若符合測謊基本程式要件，包括：（一）經受測人
      同意配合，並已告知得拒絕受測，以減輕受測者不必要之
      壓力。（二）測謊員須經良好之專業訓練與相當之經驗。
      （三）測謊儀器品質良好且運作正常。（四）受測人身心
      及意識狀態正常。（五）測謊環境良好，無不當之外力干
      擾等要件，即賦予證據能力，非謂機關之鑑定報告書當然
      有證據能力；具上述形式之證據能力者，始予以實質之價
      值判斷，必符合待證事實需求者，始有證明力；刑事訴訟
      法就證據之證明力，採自由心證主義，由法院本於確信自
      由判斷，惟法院之自由判斷，亦非漫無限制，仍不得違背
      經驗法則及論理法則；測謊檢查之受測者可能因人格特性
      或對於測謊質問之問題無法真正瞭解，致出現不應有之情
      緒波動反應，此時若過於相信測謊結果，反而有害於正當
      之事實認定，又測謊檢查之時間過遲，攸關受測者情緒得
      否平復，與鑑定之精確性非無影響，此時間因素，事實審
      法院於取捨時不得不予考量；惟一般而言，受測者否認犯
      罪之供述呈現不實之情緒波動反應，不得採為有罪判決之
      唯一證據，若受測者否認犯罪之供述並無不實之情緒波動
      反應，又無其他積極證據證明其被訴之犯罪事實，自得採
      為有利於受測者之認定；復按刑事訴訟法第二百零六條第
      一項規定：『鑑定之經過及其結果，應命鑑定人以言詞或
      書面報告』，又法院或檢察官囑託相當之機關鑑定，準用
      第二百零六條第一項之規定，同法第二百零八條亦有明文
      規定；是鑑定報告書之內容應包括鑑定經過及其結果，法
      院囑託鑑定機關為測謊檢查時，受囑託之鑑定機關不應僅
      將鑑定結果函覆，並應將鑑定經過一併載明於測謊之鑑定
      報告書中，若鑑定報告書僅簡略記載檢查結果而未載明檢
      查經過，既與法定記載要件不符，法院自應命受囑託機關
      補正，必要時並得通知實施鑑定之人以言詞報告或說明，
      否則，此種欠缺法定要件之鑑定報告不具備證據資格，自
      無證據能力可言。」（此有最高法院九十二年度臺上字第
      二二八二號判決意旨可參，另同院九十四年度臺上字第七
      三八０號、九十四年度臺上字第七一三五號、九十三年臺
      上字第四四０五號、九十年度臺上字第三九六六號、八十
      七年度臺上字第三三三九號判決意旨亦同）。最高法院為
      全國刑事訴訟之終審法院，有解釋法律並補充不足之權能
      ，則上開判決具有使測謊鑑定之證據能力明確化而補充法
      律規定不足之效果，且本院為刑事審判架構中之最高法院
      下級審，自應受其拘束。是依上開最高法院判決意旨，測
      謊報告，係受囑託機關之鑑定報告，惟法院應審查其於符
      合下列測謊基本程式要件，始有證據能力：
      依刑事訴訟法第二○八條第一項規定，由法院或檢察官
        囑託鑑定。
      經受測人同意配合，並已告知得拒絕受測，以減輕受測
        者不必要之壓力。
      測謊員須經良好之專業訓練與相當之經驗。
      測謊儀器品質良好且運作正常。
      受測人身心及意識狀態正常。
      測謊環境良好，無不當之外力干擾。
      受囑託之鑑定機關不僅應將鑑定結果函覆，並應將鑑定
        經過一併載明於測謊之鑑定報告書中，若欠缺時應命補
        正。
      本案法務部調查局對被告二人所為之測謊鑑定，鑑定人為
      林振興調查員，畢業於臺北科技大學，美國BACKSTRER測
      謊學校結業，美國測謊協會會員，自七十五年起從事測謊
      工作迄今，是其受有良好之專業訓練，並有相當之測謊經
      驗，且本次測試方式採區域比對法，題目設計均符合題序
      與謊原理；被告二人接受測謊之前，有經過其二人之同意
      ；又法務部調查局使用之測謊儀器為美國拉法葉儀器公司
      製造，型號LX-3000電腦測謊儀，施測前均檢查紀錄功能
      ，無故障因素才進行測試，故測謊儀器品質良好且運作正
      常，且測試時測謊環境安靜，無外界因素干擾；另被告二
      人之測謊圖型經測試後為可研判之圖形，故其生理狀況當
      時是可接受測試，倘生理狀況不佳，電腦測試結果將無法
      研判等情，業經證人林振興於原審審理時到庭證述明確（
      見原審卷三第六至十頁），並有法務部調查局九十八年一
      月二十二日調科參字第０九八０００二九一七０號函及該
      函所附之測謊過程參考資料一份可憑（見本院卷第一０四
      至一三四頁，另該測謊過程參考資料一份於原審審理時即
      已補正，見原審卷三第四二至六八頁），業已載明測謊經
      過。又本院參酌該參考資料中之測謊同意書二紙（見本院
      卷第一０九、一一六頁），足認被告二人確有同意測謊；
      且被告二人於鑑定前三年內不曾接受心理治療、三十天未
      曾手術開刀、無測謊經驗、已吃中餐、被告甲○○測試前
      一日睡眠時間為六至八小時、被告丙○○測試前一日睡眠
      時間為四至六小時等情，亦有該參考資料中之測謊對象身
      心狀況調查報告表二份可參（見本院卷第一一０、一一七
      頁），而被告二人之測謊圖型經測試後確呈現可研判之圖
      形（見本院卷第一一三至一一五頁、第一二０至一二二頁
      ），可見其二人當時生理狀況是可接受測謊鑑定。另本院
      於九十八年三月三十日及同年五月十一日分別勘驗被告甲○○、丙○○於當日測謊鑑定之錄影內容（見本院卷第一
      五六至一五七頁、第一七三至一七四頁），被告二人受測
      時其之精神狀況尚可，並無明顯疲累之神情，故被告二人
      主張測謊鑑定因在長時間之偵訊後在其二人身心疲累下所
      施測云云，即屬無可採信。是依上述說明，本案對被告二
      人所為之測謊鑑定，有關前開最高法院判決所揭諸之第
      前段、、、、、等要件，均有符合。但就前揭
      第後段─須告知得拒絕受測之要件，因受測者於測謊時
      之供述，仍須適用刑事訴訟法第一百五十六條之被告自白
      法則，且基於被告不自證己無罪原則所發展之被告緘默權
      ，自應於施測前告知被告有拒絕接受施測之權利，此從刑
      事訴訟法第九十五條對被告權利告知之規定亦可得知，乃
      係課予國家機關負有告知義務，以保障不知法律的被告，
      也能在充分了解自己的處境與權利的情況下接受訊問、測
      謊，使其能決定是否陳述、接受測謊，目的在增強被告之
      法律地位，調節國家與被告實力之差距，故訊問、測謊機
      關於實施前，須先踐行告知義務，以便確保被告知悉並且
      行使其應有的訴訟權利，此同時是訴訟照料義務的表現。
      證人林振興於原審審理時即明白證述：其未告知被告二人
      得拒絕測謊等語（見原審卷三第八頁反面），亦無有告知
      之書面附卷可查，且經本院於九十八年三月三十日、同年
      五月十一日勘驗被告二人之測謊鑑定錄影內容（見本院卷
      第一五六至一五七頁、第一七三至一七四頁），確未見及
      證人林建興有告知上開事項，足認本案之測謊鑑定欠缺前
      揭第後段之要件。又依刑事訴訟法第二○八條第一項規
      定，鑑定須由法院或檢察官囑託為之，但本案測謊鑑定，
      依前開之鑑定通知書之正本抄送對象所示，係由法務部調
      查局海調處臺中組送鑑定，且卷內無法院或檢察官囑託鑑
      定之文件，足認該測謊鑑定非由法院或檢察官囑託為之，
      且測謊鑑定並不具有普遍性與一致性，非如同某類型案件
      （例如施用毒品案件）必然會採取某特定鑑定程序（例如
      尿液檢驗鑑定），因而得以由檢察機關概括選任鑑定人或
      概括囑託鑑定機關、團體，再轉知司法警察官、司法警察
      於調查犯罪時參考辦理之作為，而測謊鑑定具有高度之個
      案性質，是否需為測謊鑑定，視個案案情之需要而定，自
      不存在概括囑託之概括，故依上述說明，本案之測謊鑑定
      欠缺前揭第之要件。
  ３、本案之測謊鑑定之實施，有上述違背最高法院所揭示之要
      件之處，則對於上開未完全依程序取得之證據，在本案訴
      訟上有無證據能力之權衡：
      (1)按「除法律另有規定外，實施刑事訴訟程序之公務員因
        違背法定程序取得之證據，其有無證據能力之認定，應
        審酌人權保障及公共利益之均衡維護」，刑事訴訟法第
        一五八條之四定有明文。而按刑事訴訟，係以確定國家
        具體之刑罰權為目的，為保全證據並確保刑罰之執行，
        於訴訟程序之進行，固有許實施強制處分之必要，惟強
        制處分之搜索、扣押，足以侵害個人之隱私權及財產權
        ，若為達訴追之目的而漫無限制，許其不擇手段為之，
        於人權之保障，自有未周。故基於維持正當法律程序、
        司法純潔性及抑止違法偵查之原則，實施刑事訴訟程序
        之公務員不得任意違背法定程序實施搜索、扣押；至於
        違法搜索、扣押所取得之證據，若不分情節，一概以程
        序違法為由，否定其證據能力，從究明事實真相之角度
        而言，難謂適當，且若僅因程序上之瑕疵，致使許多與
        事實相符之證據，無例外地被排除而不用，然違背法定
        程序之情節輕微，若遽捨棄該證據不用，被告可能逍遙
        法外，此與國民感情相悖，難為社會所接受，自有害於
        審判之公平正義。因此，對於違法搜索、扣押所取得之
        證據，除法律另有規定外，為兼顧程序正義及發現實體
        真實，應由法院於個案審理中，就個人基本人權之保障
        及公共利益之均衡維護，依比例原則及法益權衡原則，
        予以客觀之判斷，亦即宜就違背法定程序之程度；
        違背法定程序時之主觀意圖（即實施搜索、扣押之公務
        員是否明知違法並故意為之）；違背法定程序時之狀
        況（即程序之違反是否有緊急或不得已之情形）；侵
        害犯罪嫌疑人或被告權益之種類及輕重；犯罪所生之
        危險或實害；禁止使用證據對於預防將來違法取得證
        據之效果；偵審人員如依法定程序，有無發現該證據
        之必然性；證據取得之違法對被告訴訟上防禦不利益
        之程度等情狀予以審酌，以決定應否賦予證據能力，此
        經最高法院以九十三年臺上字第六六四號著為判例，可
        供參照。
      (2)本案施測之過程鑑定人林建興多項均符合上開最高法院
        所揭示之要件，僅有二項未符合，其違反之情節尚非嚴
        重，亦無事證可資證明其係明知而故意為之，被告二人
        經起訴之收取回扣罪、違背職務行賄罪，係屬重罪，所
        侵害之社會法益非屬輕微，本案鑑定人林建興因上開程
        序之疏漏而於原審審理時到庭接受詰問，其當知此事情
        而從善改之，並無由本院宣告禁止作為證據使用，始有
        導正偵查機關證據蒐集程序之正面效果，且此項證據得
        以作為本院認事用法之依據，對被告被告權益之侵害或
        訴訟上防禦不利益，亦無重大或無從回復之情形。本院
        綜合上開情狀予以審酌，客觀上依比例原則及比較法益
        權衡原則，本案之測謊鑑定具有證據能力。
  ４、按測謊結果經鑑定人分析判斷有不實之情緒波動反應，依
      補強法則，不得作為有罪判決之唯一證據，其證明力如何
      ，事實審法院有自由判斷之職權，又無其他合法之積極證
      據足以證明該部分之犯罪事實時，可印證其真實性，非不
      得為有利於受測者之認定（此有最高法院八十八年度臺上
      字第二九三六號判決意旨可參，另同院九十二年度臺上字
      第二二八二號、九十一年度臺上字第三七一號、八十九年
      度臺上字第二０一０號、八十八年度臺上字第五０三八號
      、八十七年度臺上字第三九二八號、八十七年度臺上字第
      三三三九號判決意旨亦同）。由上可知測謊鑑定之受測者
      否認犯罪之供述，呈現不實之情緒波動反應，不得採為有
      罪判決之唯一證據，若受測者否認犯罪之供述並無不實之
      情緒波動反應，又無其他積極證據證明其被訴之犯罪事實
      ，自得採為有利於受測者之認定。本案被告二人經檢察官
      起訴之犯嫌，如前述理由五、（一）、（二）所述，均無
      從證明被告二人有上開行為，且被告丙○○與證人辰○○
      於海調處詢問時陳稱：被告丙○○有承包竹塘國小之「新
      建廁所」云云，亦非屬上開測謊鑑定之內容，該測謊鑑定
      無從為被告丙○○與證人辰○○於海調處詢問時陳述之補
      強證據，況且被告丙○○與證人辰○○於海調處詢問時陳
      述之不可採，亦有如理由五、（一）、１所載。是以上開
      測謊鑑定，自不得採為認定被告二人有罪判決之唯一證據
      。
六、依舉證分配之法則，對於被告之成罪事項，應由檢察官負舉
    證義務，檢察官無法舉證使本院產生無合理懷疑之確信心證
    ，縱被告所辯不足採信，亦不得因此反面推論被告之罪行成
    立，致違刑事舉證分配之法則。本案此部分檢察官既不能舉
    證證明被告甲○○有犯八十五年十月二十三日修正前貪污治
    罪條例第四條第一項第三款之經辦公用工程收取回扣罪及刑
    法第一百三十二條之洩漏國防以外秘密罪，及被告丙○○有
    犯八十五年十月二十三日修正前貪污治罪條例第十條第一項
    之違背職務行賄罪，並使本院產生無庸置疑之明確心證，則
    本案此部分依罪疑唯有利於被告原則，應不得被告二人為有
    罪之認定。此外，本院在得依或應依職權調查證據之範圍內
    ，復查無其他積極明確之證據，足以認定被告二人有檢察官
    所指之罪行，自屬不能證明被告二人犯罪。原審未能審酌卷
    內對被告二人有利之上開證據，亦未說明上開有利被告二人
    之證據何以不足採之理由，遽為被告二人有罪之判決，尚有
    未洽。是被告二人上訴否認犯行，指摘原判決不當，為有理
    由，自應由本院將原判決撤銷，並均為被告二人無罪之諭知
    。
據上論結，應依刑事訴訟法第三百六十九條第一項前段、第三百
六十四條、第三百零一條第一項，判決如主文。
本案經檢察官乙○○到庭執行職務。
中    華    民    國    98    年    6     月    25    日
            刑事第五庭  審判長法  官  趙  春  碧
                              法  官  何  秀  燕
                              法  官  楊  真  明
以上正本證明與原本無異。
如不服本判決應於收受送達後十日內向本院提出上訴書狀，其未
敘述上訴理由者，並得於提起上訴後十日內向本院補提理由書（
均須按他造當事人之人數附繕本）「切勿逕送上級法院」。
                              書記官  李  淑  芬
中    華    民    國    98    年    6     月    25    日


司法院資訊處製作；財團法人民間司法改革基金會備份。
